【裁判字號】    97,訴,1239
【裁判日期】    970930
【裁判案由】    違反槍砲彈藥刀械管制條例
【裁判全文】
臺灣臺北地方法院刑事判決      九十七年度訴字第一二三九號
公  訴  人  臺灣臺北地方法院檢察署檢察官
被      告  丙○○○
指定辯護人  本院公設辯護人乙○○
上列被告因違反槍砲彈藥刀械管制條例案件，經檢察官提起公訴
（九十七年度偵字第七一八九號），本院判決如下：
    主  文
丙○○○無罪。
    理  由
一、公訴意旨略以：被告丙○○○明知仿ＢＥＲＥＴＴＡ廠Ｍ九
    型半自動手槍製造之槍枝（含彈匣一個）一支，及子彈三顆
    ，分係槍砲彈藥刀械管制條例第四條第一項第一款及第二款
    規定之其他可發射子彈，具殺傷力之槍枝及子彈，不得非法
    持有，竟基於未經許可持有該槍枝與子彈之故意，於民國九
    十七年三月十七日下午六時五十分許之前，在不詳地點，未
    經許可持有上開槍枝、彈匣及子彈。嗣被告於九十七年三月
    十七日下午六時五十分許，在臺北縣新店市○○路十二號前
    即車號ＵＴ—二二三六號自用小客貨車停放處，經警盤查後
    ，再經被告同意後實施搜索，並扣得被告放置於該車輛內之
    上揭槍枝（槍枝管制編號：0000000000號）、彈
    匣及子彈。因認被告涉犯槍砲彈藥刀械管制條例第八條第四
    項未經許可持有其他可發射子彈具殺傷力之槍枝罪，及同法
    第十二條第四項未經許可持有子彈罪云云。
二、按犯罪事實應依證據認定之，無證據不得認定犯罪事實；不
    能證明被告犯罪者，應諭知無罪之判決，刑事訴訟法第一百
    五十四條第二項、第三百零一條第一項定有明文。此所謂認
    定犯罪事實之證據，無論其為直接或間接證據，均須達於通
    常一般人均不致有所懷疑，而得確信其為真實之程度，始得
    據為有罪之認定，若其關於被告是否犯罪之證明未能達此程
    度，而有合理性懷疑之存在，致使無法形成有罪之確信，根
    據「罪證有疑、利於被告」之證據法則，即不得遽為不利被
    告之認定（最高法院二十九年上字第三一○五號、四十年臺
    上字第八六號、七十六年臺上字第四九八六號判例參照）。
三、公訴人認被告涉有槍砲彈藥刀械管制條例第八條第四項未經
    許可持有其他可發射子彈具殺傷力之槍枝罪嫌，及同法第十
    二條第四項未經許可持有子彈罪嫌，無非係以內政部警政署
    刑事警察局九十七年四月十七日刑鑑字第○九七○○四五八
    二二號槍彈鑑定書、現場採證照片、扣案之手槍及子彈等為
    其主要論據。
四、訊據被告丙○○○固坦承於前揭時、地，為警在其居住之車
    號ＵＴ—二二三六號自用小客貨車內，查獲上開手槍及子彈
    ，且包裹扣案槍、彈之淺綠色上衣，為伊平日置放於車門邊
    擦腳使用，惟堅詞否認有何未經許可持有其他可發射子彈具
    殺傷力之槍枝，及未經許可持有子彈犯行，辯稱：伊不知扣
    案之槍、彈之來源，亦未持有，車號ＵＴ—二二三六號自用
    小客貨車本為伊胞弟張簡玉裕所有，張簡玉裕於九十四年九
    月十六日逝世後，該車即為伊所使用，一年多前，因該車無
    法發動，伊將之置於案發地點，堆放棉被及舊衣物作為住宿
    場所，車門並未上鎖，管區警員三、五天即至該處巡邏，伊
    怎可能將槍、彈放在車內等候警察查緝，且伊平日靠人救濟
    為生，根本無力購買槍、彈等語。
五、經查：
  (一)證據能力方面：
    按現行刑事訴訟法關於「鑑定」之規定，除選任自然人充當
    鑑定人外，另設有囑託機關鑑定制度。依同法第一百九十八
    條、第二百零八條之規定，不論鑑定人或鑑定機關、團體，
    固均應由法院、審判長、受命法官或檢察官視具體個案之需
    要而為選任、囑託，並依第二百零六條之規定，提出言詞或
    書面報告，始符合同法第一百五十九條第一項所定得作為證
    據之「法律有規定」之情形。否則所為之鑑定，仍屬傳聞證
    據。然於司法警察機關調查中之案件，為因應實務上，或因
    量大、或有急迫之現實需求，例行性當然有鑑定之必要者，
    例如毒品之種類與成分、尿液之毒品反應，或者槍彈有無殺
    傷力等鑑定，基於檢察一體原則，得由該管檢察長對於轄區
    內之案件，以事前概括選任鑑定人或囑託鑑定機關、團體之
    方式，俾便轄區內之司法警察官、司法警察對於調查中之此
    類案件，得即時送請先前已選任之鑑定人或囑託之鑑定機關
    、團體實施鑑定，以求時效（法務部九十二年九月一日法檢
    字第○九二○○三五○八三號函參照，刊載於法務部公報第
    三一二期）。此種由檢察機關概括選任鑑定人或概括囑託鑑
    定機關、團體，再轉知司法警察官、司法警察於調查犯罪時
    參考辦理之作為，法無明文禁止，係為因應現行刑事訴訟法
    增訂傳聞法則及其例外規定之實務運作而為。此種由司法警
    察官、司法警察依檢察官所概括選任之鑑定人或囑託鑑定機
    關、團體所為之鑑定結果，與檢察官選任或囑託為鑑定者，
    性質上並無差異，同具有證據能力（最高法院九十六年度臺
    上字第二八六○號判決參照）。扣案之手槍一支及子彈三顆
    ，經臺北縣政府警察局淡水分局依前開作業流程，送請內政
    部警政署刑事警察局進行有無殺傷力之鑑定，該局所出具之
    槍彈鑑定書，揆諸前揭說明，自屬「法律規定」得為證據者
    ，應具證據能力。至其餘資以認定本案犯罪事實之非供述證
    據（詳後述），亦查無違反法定程序取得之情形，依刑事訴
    訟法第一百五十八條之四反面規定，洵具證據能力，合先敘
    明。
  (二)實體方面：
    1.扣案之手槍一支及子彈三顆，經送內政部警政署刑事警察
      局以性能檢驗法及試射法鑑定結果：一、送鑑手槍一支（
      槍枝管制編號：0000000000號），認係改造手
      槍，由仿ＢＥＲＥＴＴＡ廠Ｍ九型半自動手槍製造之槍枝
      ，換裝土造金屬槍管而成，擊發功能正常，可供擊發適用
      子彈使用，認具殺傷力。二、送鑑子彈三顆，認均係非制
      式子彈，由金屬彈殼組合直徑九‧○±○‧五ｍｍ金屬彈
      頭而成，採樣一顆試射，可擊發，認具殺傷力。雖有內政
      部警政署刑事警察局九十七年四月十七日刑鑑字第○九七
      ○○四五八二二號槍彈鑑定書在卷可稽（見臺灣臺北地方
      法院九十七年度偵字第七一八九號偵查卷第三十六頁至第
      三十八頁）。
    2.然臺北縣政府警察局淡水分局偵查隊胡武川小隊長、方正
      良偵查佐、李豐裕、丁○○警員，係於九十七年三月十七
      日因接獲槍枝藏放車內之線報，而向轄區派出所通報越區
      辦案後，於當天下午前往查緝，抵達現場時，天色未黑，
      自車號ＵＴ—二二三六號自用小客貨車車窗探視車內，並
      未發現任何人，丁○○警員等四人遂在附近埋伏，大約半
      小時至一小時間，被告走過來開車門，四人俟被告進入車
      內約一分鐘後上前盤檢，斯時被告躺臥在末排座椅上，四
      人告知被告係接獲情資後，被告表示願意配合，並說：好
      ，沒關係，你們找，即由丁○○警員手持錄影機蒐證，胡
      武川小隊長以照相機拍照，李豐裕警員負責警戒，方正良
      偵查佐執行搜索，無須搬動座椅，即發現扣案之手槍、彈
      匣及子彈放在一起，以一件短袖衣服包裹住，放在車內中
      排座位下堆放雜物及大量衣物處，丁○○警員當場詢問在
      旁之被告，為何車內有槍，被告表示不曉得，槍、彈不是
      他的，查獲過程中，被告並無用力擦拭扣案手槍之舉等情
      ，此據丁○○警員結證綦詳（見本院卷第三十五頁至第三
      十七頁）。
    3.於九十七年三月十七日晚上八時許，丁○○警員等四人，
      將扣案之手槍交由臺北縣政府警察局淡水分局偵查隊甲○○警員採集指紋時，該手槍是時係以布料包裹，手槍上有
      大量的油，且明顯非常盡力擦拭過，甲○○警員先以目視
      法，透過光線及不同角度，但無法看到任何指紋，再以粉
      末法採潛伏指紋，亦無所獲等節，復據甲○○警員於本院
      審理時證述明確（見本院卷第三十八頁反面至第三十九頁
      ）。
    4.綜上證人證言可知，扣案之手槍及子彈並非於被告直接持
      有之狀態下遭查獲，且於扣案之手槍上亦未採集到任何指
      紋，被告於警方搜索過程中，態度配合，神情舉止亦無異
      狀。
    5.參以車號ＵＴ—二二三六號自用小客貨車出廠日期為八十
      一年五月，登記車主確為被告之胞弟張簡玉裕（已歿），
      此有該車車籍查詢基本資料附卷足憑（見同上偵查卷第二
      十二頁），車齡老舊。再觀諸現場採證照片（見同上偵查
      卷第二十四頁至第二十七頁），車號ＵＴ—二二三六號自
      用小客貨車停放處所係道路旁，路邊為大片之樹林及草叢
      ，該車前後尚有其他車輛停放，該車之車牌僅一端斜掛於
      車頭左前側，車體外觀斑駁、破舊，駕駛座旁車窗玻璃已
      呈白色碎裂狀，車況不佳，查獲放置扣案手槍及子彈之地
      點，又係在車內中排座位下腳踏墊置放雜物及衣物處上方
      ，僅以一件上衣折疊包裹，並未經刻意藏放，果若扣案之
      手槍及子彈確為被告所持有，被告大可將之藏置於路旁僻
      靜之樹叢內，豈有反而將之置於車門邊中排座位下腳踏墊
      置放雜物及衣物之明顯處，徒增遭警方查緝之風險，又何
      需刻意在手槍上塗抹大量油脂，並用力擦拭抹去指紋，如
      此大費周章？
    6.是以查獲現場之情形而言，扣案之手槍及子彈，並非被告
      直接持有，亦查無被告之指紋，且被告於偵查及本院審理
      時均一致供稱該車車門並未上鎖等語（見同上偵查卷第三
      十三頁、第二十三頁反面、第四十一頁反面），證人丁○○警員埋伏於現場時，因角度關係，僅看見被告開車門，
      並未見被告以鑰匙開車門一情，亦據證人丁○○警員證述
      在卷（見本院卷第三十六頁），是本案亦不能排除被告以
      外之人，於被告離開該車之際，開啟該車車門，以置於車
      門邊之衣物包裹後，置入扣案手槍及子彈之可能性，況本
      案係警方接獲線報前往搜索查獲，並無證人指證親見被告
      持有扣案之手槍及子彈，自難徒憑扣案之手槍及子彈係於
      被告所使用之車號ＵＴ—二二三六號自用小客貨車內查獲
      ，於欠缺其他客觀事證佐證之情況下，遽為被告不利之認
      定。
    7.綜上所述，被告辯解，並非全然不可信。公訴人所提證據
      及指出證明之方法，無從說服本院形成被告所涉槍砲彈藥
      刀械管制條例第八條第四項未經許可持有其他可發射子彈
      具殺傷力之槍枝，及同法第十二條第四項未經許可持有子
      彈犯行有罪之心證，此外，復查無其他積極證據足資認定
      被告涉有公訴人所指前揭犯行，既不能證明被告犯罪，揆
      諸前揭規定及說明，自應為無罪之諭知。
據上論斷，應依刑事訴訟法第三百零一條第一項，判決如主文。
本案經檢察官楊冀華到庭執行職務
中    華    民    國  九十七  年    九    月   三十   日
                          臺灣臺北地方法院刑事第七庭
                              審判長法  官  高偉文
                                    法  官  林勇如
                                    法  官  孫萍萍
以上正本證明與原本無異。
如不服本判決，應於判決送達後十日內，向本院提出上訴狀。
                                    書記官  林義盛
中    華    民    國  九十七  年    九    月   三十   日


司法院資訊處製作；財團法人民間司法改革基金會備份。
